【裁判字號】    96,勞訴,186
【裁判日期】    970523
【裁判案由】    給付退休金差額
【裁判全文】
臺灣臺北地方法院民事判決             96年度勞訴字第186號
原      告  丁○○
訴訟代理人  周滄賢律師
被      告  花旗（台灣）商業銀行股份有限公司
法定代理人  甲○○
訴訟代理人  林穆弘律師
            乙○○
複代理人    丙○○
上列當事人間給付退休金差額事件，本院於民國97年4 月30日言
詞辯論終結，判決如下：
    主  文
原告之訴及假執行之聲請均駁回。
訴訟費用由原告負擔。
    事實及理由
壹、程序方面：
一、被告原名華僑商業銀行股份有限公司（下稱華僑銀行），因
    依據銀行法第58條、金融機構合併法第5 條第1 項規定，自
    民國96年12月1 日起與花旗（台灣）商業銀行股份有限公司
    （下稱花旗銀行）合併，以華僑銀行為消滅銀行，花旗銀行
    為存續銀行，有被告提出行政院金融監督管理委員會96年10
    月11日金管銀（五）字第09600439221 號核准函在卷可稽。
    準此，華僑銀行之權利義務業由合併後存續之被告概括承受
    ，則被告於96年12月21日具狀聲明承受訴訟，核無不合，應
    予准許。
二、次按，訴狀送達後，原告不得將原訴變更或追加他訴，但擴
    張或減縮應受判決事項之聲明者，不在此限，民事訴訟法第
    255 條第1 項第3 款定有明文。本件原告起訴原請求被告給
    付新台幣（下同）2,604,244 元，及自94年8 月1 日起至清
    償日止，按年息5 ％計算之利息；嗣於97年4 月30日言詞辯
    論期日縮減其請求內容為如聲明所示，其就聲明數額之變更
    乃單純減縮應受判決事項之聲明，所為訴之變更即屬合法，
    應予准許，合先敘明。
貳、實體方面：
一、原告起訴主張：
  (一)伊自64年8 月2 日起任職被告公司，94年間因被告實施「員
    工優退計畫」，員工如符合被告行員退休辦法規定自請退休
    者，除依被告行員退休辦法給付退休金外，另加發最高不超
    過7 個基數之月平均薪資。伊基於生涯規劃遂向被告申請優
    退，奉准於94年7 月1 日退休，因此領取退休金4,009,500
    元及優退加發金額623,700 元。
  (二)惟按勞工工作年資自受雇之日起算，適用本法前之工作年資
    ，其資遣費及退休金給與標準，依其當時應適用之法令規定
    計算，當時無法令可資適用者，依各該事業單位自訂之規定
    或勞雇雙方之協商計算之。適用本法後之工作年資，其資遣
    費及退休金給與標準，依第17條及55條規定計算，勞動基準
    法第84條之2 定有明文。又以勞動基準法之制定乃為規定勞
    動條件之最低標準，以保障勞工權益，是各該事業未適用勞
    動基準法前，應依自訂規定核計退休金，且勞雇雙方所訂退
    休金給與條件原得高於勞動基準法之最低標準。
  (三)而依伊任職時被告自訂「華僑商業銀行人事管理規則」（下
    稱系爭人事管理規則）關於退休規定，任職滿26年以上者，
    應得61個基數。又伊於90年8 月30日調任分行經理，本薪並
    未增加，所增加者僅「職務加給」，被告雖於91年度將該固
    定金額之職務加給改稱為「職務節金」，並按員工個別實際
    擔任職務期間累計，於春節、端午節、中秋節及年終時發給
    ，然一般銀行分行經理需負擔該分行之營運與管理，且需定
    時至總行進行主管會報，復未能向雇主請領加班費，則所增
    加系爭職務節金明顯與所增加工作項目及責任成正比，亦隱
    含有補貼原告延時工作工資之性質，實已具備勞務之對價性
    ，依其性質係屬工作上之報酬，且在制度上有經常性，應列
    入平均工資以計算退休金。今伊於94年7 月退休前6 個月，
    每月所領固定薪資為89,100元、94年2 月5 日及同年6 月3
    日尚分別領取職務節金44,000元及60,000元，則原告每月平
    均工資應為106,433 元【（89,100元6+44, 000 元+60,00
    0 元）/6個月=106,433元】。依伊任職時系爭人事管理規則
    第111 條規定; 「行員退休金依基數計算後，以八五折一次
    給與」。則其可得領取退休金基數為51. 85個基數，加計優
    退7 個基數，其應得金額為6,263,582 元（51 .85 個 基數
    106,433 元+7個基數106,433 元=6,253,58 2 元）。今
    被告公司僅給付4,633,200 元，尚餘差額1,630, 382元迄未
    給付，遂依法提起本件訴訟，並聲明請求：被告應給付原告
    1,630,382 元及自94年8 月1 日起至清償日止，按年息5%計
    算之利息。另陳明願供擔保，請准宣告假執行。
二、被告則抗辯：
  (一)查原告提出系爭人事管理規則雖經被告於81年8 月8 日以第
    13屆第11次董事會修訂通過，然嗣後被告已於87年8 月間將
    之修改為「華僑商業銀行工作規則」（下稱系爭工作規則）
    ，將其中關於退休之規定改為工作25年以上者，應得退休基
    數為45個基數。上開修改已經送請主管機關台北市政府勞工
    局核備，被告並將之公告且以網路電子公文方式行文全體員
    工週知，嗣分別歷經前後6 次勞資會議逐條溝通後修正，被
    告公司員工就此工作規則即有遵守義務，被告且從未接獲原
    告對系爭工作規則有任何反對表示，堪認原告已經同意並接
    受系爭修訂後工作規則，自應受其拘束。是其仍執系爭人事
    管理規則主張其應得61個退休金基數，自無可採。
  (二)查被告自86年5 月1 日起即取消員工各項津貼及加給，而原
    告於89年1 月11日派任中山分行副理前，從未領過職務節金
    ，係自89年6 月始首次領取端午節金40,000元，又原告自90
    年起至94年6 月止之所得明細，僅包含本薪、伙食津貼、業
    績獎金、考績獎金、年終獎金、休假獎金、春節節金、端午
    節金、中秋節金等各項，從未包括「職務加給」乙項，因此
    原告陳稱於91年度被告公司將「職務加給」改稱為「職務節
    金」云云，與事實不符。又被告雖自91年起訂定營業單位正
    、副主管職務節金之支給標準，然該節金絕非職務加給，依
    被告規定營業單位正、副主管職務節金支給標準，可知職務
    節金係採分行分等制，由單位正、副主管依所屬分行等第，
    按個別實際擔任職務期間累計，於春節、端午節、中秋節、
    年終時發給，並明定「職務獎金」發放時，不在職者不予發
    放，是以該職務節金顯係依員工職務及所屬分行等第所為勉
    勵、恩惠性給與，與員工勞動之對價無關，自非屬經常性給
    與，而不得列入計算平均工資。因此原告陳稱其於94年2 月
    5 日、同年6 月3 日各領取職務節金44,000元及60,000元應
    列入平均工資計算云云，自無足採。因此依原告退休前6 個
    月固定領取之本薪87,100元，加計伙食津貼2,000 元，原告
    之月平均工資應為89,100元，以原告服務年資30年，退休金
    基數最高45個基數核算，原告得領取之退休金為4,009,500
    元（89,100元45=4,009,500元），被告另依優退計劃發給
    優退金623,700 元，於法並無不合。爰聲明：原告之訴及假
    執行駁回，併陳明如受不利判決，願供擔保請准宣告免為假
    執行。
三、本件爭執及不爭執事項：
  (一)兩造不爭執事項：
  1.原告自64年8 月2 日起任職被告公司，並於94年5 月12日依
    被告制定「員工優退計畫」，以工作年資30年申請優退，奉
    准於94年7 月1 日退休，已領取退休金4,009,500 元及優退
    加發金額623,700 元。
  2.本件原告退休前，係擔任華僑銀行台北分行十二職等經理乙
    職，其自94年1 月起至94年6 月止每月領取本薪87,100元、
    伙食津貼2,000 元，並分別於94年2 月5 日、94年6 月3 日
    領取「春節節金」44 ,000 元、「端午節金」60,000元。
  (二)兩造爭執事項：
  1.原告可請求退休金基數若干？
  2.原告分別於94年2 月5 日、94年6 月3 日領取之「春節節金
    」44 ,000 元、「端午節金」60,000元，是否屬於工資而應
    計入計算平均工資？
四、茲就兩造爭執要點析述如下：
  (一)原告可請求退休金總額應以45個基數為限：
  1.按勞動契約，係約定勞雇關係之契約；又工作規則為雇主統
    一勞動條件及工作紀律，單方制定之定型化規則，雇主公開
    揭示時，係欲使其成為僱傭契約之附合契約，而得拘束勞雇
    雙方之意思表示，勞工嗣後如繼續為該雇主提供勞務，應認
    係默示承諾該工作規則內容，而使該規則發生附合契約之效
    力。再按在現代勞務關係中，因企業之規模漸趨龐大受僱人
    數超過一定比例者，雇主為提高人事行政管理之效率，節省
    成本有效從事市場競爭，就工作場所、內容、方式等應注意
    事項，及受僱人之差勤、退休、撫恤及資遣等各種工作條件
    ，通常訂有共通適用之規範，俾受僱人一體遵循，此規範即
    工作規則。勞工與雇主間之勞動條件依工作規則之內容而定
    ，有拘束勞工與雇主雙方之效力，而不論勞工是否知悉工作
    規則之存在及其內容，或是否予以同意，除該工作規則違反
    法律強制規定或團體協商外，當然成為僱傭契約內容之一部
    。雇主就工作規則為不利勞工之變更時，原則上不能拘束表
    示反對之勞工；但其變更具有合理性時，則可拘束表示反對
    之勞工。
  2.經查，被告於適用勞動基準法前，固就所聘僱勞工與雇主間
    勞動條件及服務規範訂定系爭人事管理規則，關於退休金給
    與標準於第108 條規定：「退休金以基數計算之，其發給標
    準如下：...26 年以上者，應得基數61個；所指基數係依照
    其退休時每月薪俸總額（包括本薪及職務加給）為計算標準
    ，但不包含業務津貼及交通費」、於第111 條規定：「行員
    退休金依其基數計算後以八五折一次給與」等語，為兩造所
    不爭執，並有該人事管理規則在卷可按（見本院96年度北勞
    調字卷第141 號卷，下稱勞調卷，第15至17頁），惟嗣經被
    告於87年8 月間制定系爭工作規則，將退休金給與標準修正
    為：按工作年資每滿1 年給予2 個基數，但超過15年之工作
    年資每滿1 年給予1.5 個基數，未滿半年者以半年計，已滿
    半年者以一年計，工作年資25年以上者，最高為45個基數，
    亦有該工作規則存卷可參（見本院卷第22頁），原告雖主張
    系爭工作規則修改不合法，不能對抗伊云云，然查，系爭工
    作規則係經被告第15屆常董會第114 次會議決議後送請主管
    機關備查，且經被告於公司內公告施行及以網路電子公文方
    式行文全體員工週知，有被告提出原告不爭執真正之被告87
    年9 月4 日（87）僑銀密字第054 號簡便行文表、87年9 月
    4 日（87）總人字第1975號函及台北市政府勞工局87年11月
    11日府勞一字第8708650800號函（本院卷第207 頁、第18頁
    、第25頁）附卷可佐，堪認系爭工作規則已經被告依勞動基
    準法第70條及同法施行細則第37條第1 項、第38條規定，報
    請主管機關核備後公開揭示，而為包含原告在內之被告公司
    員工所知悉。參以被告其後為因應內部組織再造、管理制度
    變更，及配合勞動基準法之修正、兩性工作平等法之公布施
    行等，陸續修正系爭工作規則，並於89年4 月26日、6 月26
    日、7 月26日、8 月21日、12月22日、90年1 月17日及90年
    6 月8 日先後經第9 次、第10次、第11次、第12次、第16次
    及第17次及第22次勞資會議逐條溝通後修正通過，亦有被告
    提出90年3 月23日（90）僑銀總人資字第0439號函、90年6
    月21日（90）僑銀總人資字第0998號函在卷可考（見本院卷
    第60頁、第215 頁），足認系爭工作規則關於退休年資基數
    之計算標準，已經勞資會議同意。是雖系爭人事管理規則關
    於退休年資基數之計算，優於系爭工作規則之規定，然系爭
    工作規則既經被告合法公開揭示，其內容未違反勞動基準法
    強制規定，原告復未能證明其於系爭工作規則有何反對之表
    示，原告嗣於系爭工作規則施行後且繼續為被告提供勞務，
    堪認原告已經同意並接受系爭工作規則內容，自應受其拘束
    。
  3.次按，勞工工作年資自受雇之日起算，適用本法前之工作年
    資，其退休金給與標準，依其當時應適用之法令規定計算；
    當時無法令可資適用者，依各該事業單位自訂之規定或勞雇
    雙方之協商計算之；適用本法後之工作年資，其退休金給與
    標準，依第55條規定計算，勞動基準法第84條之2 定有明文
    。查銀行業係自86年5 月1 日起適用勞動基準法，有行政院
    勞工委員會（85）台勞動一字第146732號函存卷可參（見本
    院卷第249 頁），則原告於適用勞動基準法前之年資為21年
    8 月又28天，而被告於50年3 月30日即已制定系爭人事管理
    規則，亦有該人事管理規則附卷可稽（見勞調卷第13頁），
    其退休金給與標準依系爭人事管理規則計之，應得41.225個
    基數（年資21年8 月又28天應計給48.5個基數，再打85折即
    41.225個基數）；至原告於適用勞動基準法後之工作年資有
    8 年又2 個月，係屬超過15年之工作年資，又以被告自訂系
    爭工作規則關於超過15年工作年資基數計算優於勞動基準法
    第55條第1 項第1 款規定，故仍應適用被告自訂工作規則，
    就超過15年之年資每增加1 年給予1.5 個基數，未滿半年者
    以半年計，已滿半年者以一年計，其此部分退休金為12.75
    個基數，然系爭工作規則復規定員工工作25年以上者，退休
    金基數最高為45個基數，準此，原告可請求退休金總額應以
    45個基數為限。
  (二)原告分別於94年2 月5 日、94年6 月3 日領取之「春節節金
    」44 ,000 元、「端午節金」60,000元，非屬工資：
  1.按所謂工資，係指勞工因工作而獲得之報酬，包括工資、薪
    金及按計時、計日、計月、計件以現金或實物等方式給付之
    獎金、津貼，暨其他任何名義經常性給與均屬之，勞動基準
    法第2 條第3 款定有明文。故工資係勞工勞動之對價且為經
    常性之給與。又勞動基準法施行細則第10條規定：「本法第
    2 條第3 款所稱之其他任何名義之經常性給與係指左列各款
    以外之給與... 三、春節、端午節、中秋節給與之節金」，
    是倘雇主具有勉勵、恩惠性質之給與，即非勞工工作之對價
    ，與經常性給與有別，不得列入工資範圍內。又判斷給付是
    否為勞務之對價，應依一般交易觀念決之，即應以給付之性
    質，從契約法觀點，可以該給付與勞務之提出是否處於同時
    履行的關係為斷，至於其給付名義如何，並非具有決定性之
    標準，此由我國勞動基準法關於工資之規定，非採列舉式，
    而係採定義性及例示性之立法技術即可推知。故關於原告領
    取「春節節金」、「端午節金」等「職務節金」是否屬於工
    資，仍應自其本質為判斷。
  2.原告雖主張其所領取「春節節金」、「端午節金」等「職務
    節金」即係系爭人事管理規則第108 條規定之「職務加給」
    ，但為被告所否認，經查，被告自86年5 月1 日即已取消員
    工各項津貼及加給，有被告提出原告不爭執真正之86年4 月
    30日（86）僑銀總人字第0716號函在卷可按（見本院卷第70
    頁），原告復自承其自90年間升任經理以後才有領取職務節
    金（見本院卷第180 頁），且自90年起至94年6 月止之所得
    明細，僅包含本薪、伙食津貼、業績獎金、考績獎金、年終
    獎金、休假獎金、春節節金、端午節金、中秋節金等各項，
    從未包括「職務加給」乙項（見本院卷第71頁、第17 4 頁
    ），自難認為原告所領取「職務節金」即是被告原取消之「
    職務加給」。又以系爭「職務節金」係分別於每年春節、端
    午節及中秋節等民俗節日屆至時始行發給，為兩造所不爭執
    ，且其發放標準係採分行分等制，由單位正、副主管依所屬
    分行等第支給，並明定支領者如遇職務變動或停支，均按實
    際任職日數比例發給，發放時不在職者不予發放，考績丙等
    者，亦得不發次一次職務獎金，亦有兩造各自提出被告90
    年12月25日（90）僑銀人資字第493 號函、93年12月26日（
    93）僑銀總人資字第4133號函在卷可稽（見勞調卷第18頁、
    本院卷第61頁），可知系爭職務節金係依員工職務及所屬分
    行等第發給，並非每個員工均有職務節金，亦非同一員工每
    一個時期或每一個月均能拿到獎金，員工如已離職或考績丙
    等者，雖已提供勞務，仍無職務節金可資領取，足見系爭職
    務節金為非經常性給與，且與勞工勞務給付間，不具對待給
    付之同時履行性質，自難謂兩者間有對價關係存在。至於原
    告另稱系爭職務節金係代替加班費或升任經理後調薪之給付
    云云，未據原告舉證以實其說，且以系爭職務節金係採分行
    分等統一發放標準言，亦與需斟酌加班時數多寡、個人職務
    內容而為薪資調整之加班費或調薪給付等性質未合，故原告
    主張應將其分別於94年2 月5 日、94年6 月3 日領取之「春
    節節金」44 ,000 元、「端午節金」60,000元，納入平均工
    資之計算範圍云云，難謂於法有據。
五、綜上所述，被告於87年8 月間修訂系爭工作規則，將退休金
    給與標準修正為員工工作25年以上者，退休金最高為45個基
    數，既經被告合法公開揭示，其內容未違反勞動基準法強制
    規定，原告復未為反對之表示，嗣並繼續為被告提供勞務，
    應認原告已同意系爭工作規則內容而受其拘束。至被告所支
    付職務節金不具勞務對價性，亦非屬經常性給付，自不應計
    入平均工資之計算。準此，被告依原告自請退休當時之工作
    規則及優退計畫，發給原告以45個基數核計之退休金基數，
    及7 個基數之優退金，按原告退休時薪資89,100計算，共計
    給付原告退休金4,009,500 元及加發優退金623,700 元，自
    無短給。從而，原告請求被告給付退休金差額1,630,382 元
    及自94年8 月1 日起至清償日止，按年息5%計算之利息，即
    無理由，應予駁回。原告之訴既經駁回，其假執行之聲請亦
    失所附麗，應併予駁回。
六、本件事證已臻明確，兩造其餘攻擊、防禦方法及所為之立證
    ，核與判決之結果不生影響，爰不逐一予以論述，併予敘明
    。
七、據上論結，本件原告之訴為無理由，依民事訴訟法第78條，
    判決如主文。
中    華    民    國    97    年    5     月    23    日
                    勞工法庭    法  官  管靜怡
以上正本係照原本作成。
如對本判決上訴，須於判決送達後20日內向本院提出上訴狀。
中    華    民    國    97    年    5     月    23    日
                                書記官  趙郁涵


司法院資訊處製作；財團法人民間司法改革基金會備份。
